【裁判字號】    89,上易,277
【裁判日期】    890510
【裁判案由】    詐欺
【裁判全文】
臺灣高等法院臺中分院刑事判決                    八十九年度上易字第二七七號
    上  訴人即
    被      告  甲○○
右上訴人因詐欺案件，不服台灣彰化地方法院八十八年度易字第一四六八號中華民國
八十八年十二月九日第一審判決（起訴案號：台灣彰化地方法院檢察署八十八年度偵
字第三五八三號）提起上訴，本院判決如左：
    主  文
原判決撤銷。
甲○○連續意圖為自己不法之所有，以詐術使人將本人之物交付，處有期徒刑拾月。
    事  實
一、甲○○（起訴書誤載為涂正優）於民國（下同）八十四年至八十五年間，因投資
    不動產買賣與甲魚養殖生意失敗，八十六、七年間投資股票買賣又虧損新台幣（
    下同）數百萬元，經濟已陷於困境而無支付能力。嗣於八十七年十月初，乙○○
    欲在彰化縣埔鹽鄉○○村○○路二巷七十四號之住所自任會首，招募會員（含會
    首）共計五十五人次、自八十七年十月十五日起會、每月十五日晚上八時在上址
    開標、每人每會金額為二萬元採內標制之民間互助會。另戊○○於八十七年十月
    間，亦欲在同鄉○○村○○路二巷十號之住所自任會首，招募會員（含會首）共
    計三十一人次、自八十七年十一月五日起會、每月五日晚上八時在上址開標、每
    人每會金額為三萬元（底標以二千五百元為限）採內標制之民間互助會。甲○○
    先後知悉上情，竟基於概括之犯意，意圖為自己不法之所有，而於八十七年十月
    初某日，於乙○○之配偶丙○○在彰化縣埔鹽鄉○○村○○路二五之一號即甲○○之住所詢問其參加互助會之意願時，及於八十七年十一月初某日，於戊○○之
    配偶亦在甲○○之上開住所詢問其參加互助會之意願時，均隱瞞其經濟狀況不佳
    ，於標取會款後，無法續付會款之事實，而先後表示欲參加乙○○之互助會二會
    ，及參加戊○○之互助會一會。乙○○及戊○○因不知甲○○於標取會款之後已
    無支付能力，乃陷於錯誤，應允甲○○參加各該互助會。就乙○○之互助會部分
    ，甲○○除繳交第一次會期會款四萬元（一會二萬元）、第二次會期會款三萬二
    千元（一會一萬六千元）外，即於八十七十二月十五日之第三次會期，以四千二
    百元之標金標得乙○○之互助會一會，詐取會款八十四萬五千八百元。就戊○○
    之互助會部分，甲○○除繳交第一次會期會款三萬元、第二次會期會款二萬三千
    七百元外，於八十八年一月五日之第三次會期即以六千六百元之標金標得戊○○
    之互助會，再詐取會款六十九萬一千八百元，而連續二次分向乙○○與戊○○詐
    取財物。並至八十八年二月五日之會期（即第四次會期）即拒繳戊○○所招募前
    開互助會之會款，同月十五日之會期（即第五次會期）亦拒繳乙○○所招募前開
    互助會之會款，經乙○○與戊○○多次催討，甲○○均無力清償，乙○○及戊○○二人始知受騙。嗣於本院審理中，甲○○已清償戊○○十五萬元，另清償乙○○十二萬元，並就乙○○之未償還款部分，與乙○○達成分期付款之民事和解。
二、案經被害人乙○○、戊○○訴由台灣彰化地方法院檢察署檢察官偵查起訴。
    理  由
一、訊據被告甲○○已坦承伊於八十七年十月初某日，於乙○○之配偶丙○○在彰化
    縣埔鹽鄉○○村○○路二五之一號即伊之住所詢問其參加互助會之意願時，及於
    八十七年十一月初某日，於戊○○之配偶亦在伊之上開住所詢問其參加互助會之
    意願時，有先後表示欲參加乙○○之互助會二會，及參加戊○○之互助會一會之
    事實，亦坦承伊確有於八十七十二月十五日，以四千二百元之標金標得乙○○之
    互助會一會，取得會款八十四萬五千八百元，及於八十八年一月五日又以六千六
    百元之標金標得戊○○之互助會，再領取會款六十九萬一千八百元，此後，自八
    十八年二月五日之會期（即第四次會期）即拒繳戊○○所招募前開互助會之會款
    ，同月十五日之會期（即第五次會期）亦拒繳乙○○所招募前開互助會之會款。
    惟被告甲○○矢口否認伊有詐欺之犯罪情事，辯稱：伊於七十一年間考上中醫師
    執照後，即在彰化縣埔鹽鄉○○村○○路二五號經營中西藥局生意，自八十三、
    四年間，因同行業務競爭，藥局生意日減，在好友之鼓勵之下，乃與楊明祥等人
    合資在嘉義縣大林鎮購買土地，惟近因不動產交易行情低迷，一年之前又無法繳
    納利息，乃將個人持有部分讓售與楊明祥，另伊於八十五年間有投資甲魚養殖銷
    售事業，因當年特別天寒地凍，所養甲魚幼苗不耐寒冷紛紛凍死，所投資二百萬
    元亦付諸流水，繼於八十六、七年間投資股票買賣，又因時運不佳，景氣低迷，
    而虧損數百萬元，至八十八年二月初，伊之財務週轉不靈，生活陷入困境，才無
    法支付乙○○與戊○○所招募前開互助會之會款，又因伊欠債甚多，債權人催逼
    甚緊，且武力相向，經村長勸阻，才未出席債權人調解會議，實非避不見面，由
    伊所有兩棟三樓之樓房，時價應有八百餘萬元，伊卻僅向台中商業銀行溪湖分行
    貸款一百多萬元，及伊本參加乙○○之互助會二會，嗣後週轉不靈即退還一會活
    會未再標下等情，應可證明伊並無詐欺之犯意云云。
二、第查：本件被告之前開犯行，業據告訴人乙○○及戊○○於偵、審中指訴甚詳，
    並有互助會單二紙附卷（偵查卷第四、五頁）可稽。被告雖辯稱參加告訴人乙○○與戊○○之互助會及標取會款，並無不法所有之詐欺意圖，惟被告於本院訊問
    時，坦承其與楊明祥等人合資在嘉義縣大林鎮所購買之土地，因不動產交易行情
    低迷，其又無法繳納利息，已於八十七年十一、二月間將個人持有部分讓售與楊
    明祥，另其除參加告訴人乙○○及戊○○之前開互助會外，同時又參加他人所招
    募之互助會約十九或二十一會，每月應付之會款約四、五十萬元，僅能以藥局美
    月約三、四萬元之收入支付（以上見本院八十九年三月二十八日訊問筆錄），顯
    見被告當時資力確屬不佳。復參酌被告於八十八年三月四日曾向台灣彰化地方法
    院為破產和解之聲請，其於聲請狀內所載明之負債金額共達一千七百八十八萬四
    千八百元，而其資產，除有其經營藥局之彰化縣埔鹽鄉○○村○○路二巷二十五
    號與同巷二五之一號房屋與基地（被告自述上開不動產價值八百萬元）外，其餘
    僅有屋內之動產價值六十八萬七千元（見台灣彰化地方法院八十八年度破字第一
    號破產和解民事聲請事件卷宗），及依被告於聲請狀負債表之記載，其所參加之
    互助會共有二十二會，詎除乙○○與戊○○之前開互助會外，其餘之互助會僅有
    會首昌金鐘所召募之互助會尚有一活會（被告參加二會，一會已得標），其餘之
    互助會被告均已標得會款，共欠互助會款一千五百餘萬元等情以觀，被告於參加
    告訴人乙○○與戊○○之互助會並標取會款之時，應已知悉無法續付陸續到期之
    互助會款甚明。如被告將上情據實以告，乙○○與戊○○自不可能同意被告參加
    前開互助會，亦不可能將前開互助會款交付被告。詎被告卻隱瞞上情，進而參加
    前開互助會並標取前開互助會款，就其前開所為，被告實具有不法所有之意圖，
    亦有實施詐術詐取乙○○與戊○○之前開互助會款，彰彰甚明。乙○○與戊○○
    交付前開互助會款，亦堪與被告之詐術有相當因果關係，事證明確，被告之犯行
    堪以認定。至於被告參加乙○○之互助會尚有一會活會未標部分，其既已無資力
    續付會款，自不應再予續標，此本為事理之當然，尚不得以此證明被告前開所為
    並無詐欺犯意。又總計其資產與負債，負債既超過資產甚多，縱使被告僅以其不
    動產向銀行抵押貸款一百多萬元，仍不影響本院對其參加互助會標取會款時，有
    無支付能力之認定。被告以上開各情否認有詐欺犯意，尚不足採信。
三、核被告所為，係犯刑法第三百三十九條第一項之詐欺取財罪。其先後二次詐欺犯
    行，時間緊接，方法相同，並觸犯構成要件相同之罪名，顯係基於概括之犯意反
    覆而為，應依刑法連續犯之規定，論以一罪，並加重其刑。原審就被告前開所犯
    ，予以論罪科刑，固非無見。惟被告於本院審理中，已清償戊○○十五萬元，另
    清償乙○○十二萬元，並就乙○○之未償還款部分，與乙○○達成分期付款之民
    事和解。以上各情除據告訴人乙○○與戊○○於本院訊問時證明屬實外，並有和
    解書影本一紙附本院卷可稽。上情原審未及審酌。本件被告上訴否認犯罪，雖無
    理由，惟原審未及審酌上開事項，認被告迄未賠償告訴人所受之損害，亦有可議
    ，自應由本院將原審判決撤銷，並予以改判。爰審酌被告之品行（除曾因違反醫
    師法，於七十四年間被判處有期徒刑一年，緩刑二年確定，現已緩刑期滿外，並
    無其他犯罪紀錄）、犯罪所生危害、及犯罪後已賠償被害人部分損害等一切犯罪
    情狀，量處其刑如主文所示。
四、據上論斷，應依刑事訴訟法第三百六十九條第一項前段、第三百六十四條、第二
    百九十九條第一項前段、刑法第五十六條、第三百三十九條第一項、罰金罰鍰提
    高標準條例第一條前段，判決如主文。
本案經檢察官丁○○到庭執行職務。
中      華      民      國    八十九     年      五       月     十     日
                                  台灣高等法院台中分院刑事第三庭
                                        審判長法  官  方  艤  駐
                                              法  官  劉  連  星
                                              法  官  廖  柏  基
右正本證明與原本無異。
不得上訴。
                                              書記官  柯  孟  伶
中      華民      國    八十九     年      五       月     十一   日
附錄：本案論罪科刑法條全文
刑法第三百三十九條第一項：意圖為自己不法之所有，以詐術使人將本人或第三人之
                          物交付者，處五年以下有期徒刑、拘役或科或併科一千
                          元以下罰金。
                                                                        Ｏ


司法院資訊處製作；財團法人民間司法改革基金會備份。
